【裁判字號】    89,易,447
【裁判日期】    920613
【裁判案由】    詐欺等
【裁判全文】
臺灣臺北地方法院刑事判決                          八十九年度易字第四四七號
    公  訴  人  臺灣臺北地方法院檢察署檢察官
    被      告  辛○○
    選任辯護人  劉興業律師
                林嫦芬律師
    被      告  己○○
右列被告因詐欺等案件，經檢察官提起公訴（八十八年度偵字第一四一八八號），本
院判決如左：
    主  文
辛○○動產擔保交易之債務人，意圖不法之利益，將標的物抵充債務，致生損害於債
權人，處有期徒刑壹年。
己○○無罪。
    事  實
一、辛○○係設於台北縣中和市○○路七三０之三號茂健行有限公司（下稱茂健行）
    之法定代理人，於民國八十七年十二月九日，以茂健行名義，向安泰商業銀行股
    份有限公司八德路分行（下稱安泰銀行）辦理汽車貸款新台幣二百萬元，購買賓
    士牌Ｅ三二０型自用小客車一輛（車身號碼ＷＤＢ0000000Ａ七一二四二
    九號，車號ＤＬ—四七四五號），並由辛○○、黃唐源、孫維峰（以上二人業經
    不起訴處分確定）三人為連帶保證人共同簽立貸款暨動產抵押契約書，將上開自
    用小客車設定動產抵押予安泰銀行，約定每一個月為一期，共三十六期，每期支
    付六萬五千七百十四元，自貸款撥付月之次月十日即八十八年一月十日起至九十
    年六月十日止分期清償，在債務完全清償前，不得將上開車輛出賣、出質、移轉
    、抵押或為其他處分，為動產擔保交易之債務人。惟茂健行在八十八年二月十日
    繳交第二期款後，即未繼續給付。辛○○並於八十八年三月間，在臺北市○○○
    路○段與四維路附近之停車場，遇某不詳姓名之陳姓、李姓地下錢莊業者等四人
    向其追索借款一百多萬元，簽發三百萬本票之債務，竟同意將上開自用小客車交
    付予該地下錢莊業者以抵充其債務，前開自用小客車因而不知去向，致安泰銀行
    無法追蹤占有抵押物而受有債權無法清償之損害。
二、案經安泰銀行訴請臺灣臺北地方法院檢察署檢察官偵查起訴。
    理  由
甲、有罪部分：
一、訊據被告辛○○對於右揭犯罪事實坦白承認，其於檢察官訊問時供稱：車子被地
    下錢莊開走，在敦化南路一段三七六號後面停車場。只有公司一個妹妹跟伊在車
    上，不知道車子被開到那裡等語（見八十八年七月十六日偵查筆錄）；又其於本
    院調查及審理時均供稱：伊向錢莊借一百多萬元，開三百萬元支票質押，八十八
    年三月初，伊與庚○○開車到台北國貿局辦出口卡，車子停在敦化南路一段與四
    維路附近的停車格內，停好後就看到錢莊的人，錢莊的人有三、四個人就過來，
    叫伊還錢，伊確實有向錢莊借錢，有這個意思將車子交給錢莊抵債，不敢報警等
    語，核與證人庚○○於本院審理時之證述：伊從八十七年過年後受雇於辛○○，
    到八十八年過年後就沒有做。伊幫茂健行公司送文件。伊與辛○○到台北經濟部
    國貿局辦事情，車子停在四維路的路旁，就有三、四個男生圍上來，其中一個人
    曾經來過公司，伊認為他們應該認識，那時伊很緊張，他們對葉小姐很兇，有關
    錢的事情，伊就跑掉了。伊有打電話給辛○○，她說那個人把車子開走等語大致
    相符。是被告於偵查中之供述與本院審理時之自白前後一致，且與證人葉依涵之
    證述亦相符合，尚堪採信。此外，復有貸款暨動產抵押契約書、動產擔保交易抵
    押設定登記申請書、汽車新領牌照登記書及辛○○、黃唐源、孫維峰共同簽發面
    額二百萬元之本票各一紙在卷可憑，事證明確，被告辛○○犯行，應堪認定。
二、核被告辛○○所為，係犯動產擔保交易法第三十八條之動產擔保交易之債務人，
    意圖不法之利益，將標的物移轉抵充債務，致生損害於債權人罪。本件被告辛○○係以茂健行為債務人簽立貸款暨動產抵押契約書，茂健行為法人，無行為能力
    ，其法律行為應由其法定代理人辛○○為之，是被告辛○○應為簽立貸款暨動產
    抵押契約書負擔此債務之行為人，應亦屬動產擔保交易法所規範之債務人，方符
    合動產擔保交易法之立法意旨，附此敘明。爰審酌被告辛○○迄本院言詞辯論終
    結時，尚未清償債權人安泰銀行之債務，安泰銀行之損失重大，其犯罪之動機、
    目的、手段及犯罪後坦承犯行，態度尚稱良好等一切情狀，量處如主文所示之刑
    ，以示懲儆。
乙、無罪部分：
一、公訴意旨係以：被告己○○於八十七年十一月二十六日，夥同被告辛○○假藉茂
    健行之名義，共同意圖為自己不法之所有，向安泰銀行聲請汽車貸款二百萬元，
    購買上開自用小客車一輛。並由辛○○、黃唐源、孫維峰三人共同簽立貸款暨動
    產抵押契約書，將該車設定動產抵押予安泰銀行，向安泰銀行詐取貸款花用，並
    佯繳前二個月之貸款。惟至八十八年二月起，其所交付之清償汽車貸款票據即因
    存款不足發生退票，嗣於八十八年三月初，復共同將該車號ＤＬ—四七四五號之
    車體，以不法手段調換啟動電腦，交叉懸掛車牌號碼ＤＮ—五三００之車體供其
    使用，因認被告己○○、辛○○二人所為，係犯刑法第三百三十九條第一項之詐
    欺罪嫌等語。被告辛○○所犯詐欺罪與前揭動產擔保交易法第三十八條之罪嫌有
    牽連關係，請從一重處斷等語。
二、按犯罪事實應依證據認定之，無證據不得推定其犯罪事實；不能證明被告犯罪者
    ，應諭知無罪之判決，刑事訴訟法第一百五十四條、第三百零一條第一項分別定
    有明文。又所謂認定犯罪事實之證據，係指足以認定被告確有犯罪行為之積極證
    據而言，如未發現相當證據，或證據不足以證明，自不能以推測或擬制之方法，
    以為裁判基礎，有最高法院二十九年度上字第三一○五號、四十年度台上字第八
    六號判例意旨可資參照。次按認定不利於被告之事實，須依積極證據，苟積極證
    據不足為不利於被告事實之認定時，即應為有利於被告之認定，更不必有何有利
    之證據，亦有最高法院三十年度上字第八一六號判例意旨可資參照。又刑事訴訟
    上證明之資料，無論其為直接證據或間接證據，均須達於通常一般人均不致於有
    所懷疑，而得確信其為真實之程度，始得據為有罪之認定，倘其關於被告是否犯
    罪之證明未能達此程度，而有合理性懷疑之存在，致使無從形成有罪之確信，根
    據「罪證有疑，利於被告」之證據法則，即不得遽為不利被告之認定；採用間接
    證據時，必其所成立之證據，在直接關係上，雖僅足以證明他項事實，而由此他
    項事實，本於推理之作用足以證明待證事實者，方為合法，若憑空之推想，並非
    間接證據，此觀諸最高法院七十六年臺上字第四九八六號、三十二年度上字第六
    七號判例意旨甚明。又按刑法第三百三十九條第一項之詐欺取財罪之成立，以意
    圖為自己或第三人不法所有，以詐術使人將本人或第三人之物交付為要件。所謂
    以詐術使人交付，必須被詐欺人因其詐術而陷於錯誤，若其所用方法，不能認為
    詐術，亦不致人陷於錯誤，即不構成該罪（最高法院四十六年台上字第二六０號
    判例參照）。至於債務人於債之關係成立後，如有未依債之本旨履行民事債務之
    情形，在一般社會經驗上可能之原因甚多，縱令是出於惡意不為履行，苟無足證
    明其在債之關係發生時，自始即具有不法所有之意圖之積極證據，亦僅能令負民
    事之遲延給付責任，依刑事訴訟法第一百五十四條之規定，尚不得據此債信違反
    之客觀事態，而推定債務人原有詐欺取財之犯意。
三、訊據被告辛○○、己○○均堅決否認有何詐欺犯行，被告辛○○辯稱：伊經營茂
    健行有限公司，作電腦零組件業務，八十八年年初財務吃緊，乃向地下錢莊借款
    ，利息負擔沈重，無力支付，茂健行不是虛設的公司，只是經營失敗。伊破產了
    ，願意分期償還。因為車子電腦故障，要更換電腦須簽承諾書，辦過戶需要把公
    司證件交給壬○○，沒有參與他們的勾當等語。被告己○○則辯稱：壬○○是烽
    曄實際負責人，也是股東，吳在南是掛名的烽曄公司負責人，壬○○是買車認識
    ，他知道伊在三普公司做事，就用伊的人脈關係來賣車，辛○○與壬○○認識，
    沒有透過業務，伊不知道辛○○辦理動產抵押貸款，壬○○沒有叫伊去辦這個事
    情。ＤＬ—四七四五號車子因在桃園開一下就停一下，辛○○找公司業務負責維
    修，伊幫忙開到中華賓士去修理，伊沒有負責辦理汽車貸款的事情。伊是汽車業
    務員，不會負責辦理汽車過戶，進出口都由老闆壬○○在負責，沒有看過進口與
    貨物完稅證明書。有向甲○○說烽曄有展示車，比較便宜。伊介紹客戶到烽曄公
    司買車，客戶就跟烽曄的業務員交涉，伊介紹一部車，烽曄會給介紹費，一部約
    六、七萬元，伊不認識丁○○、丙○○，伊只有賣幾部車子，事前不知道車子有
    問題，賣的都是自己的朋友，賣的車子都已經賠償車價。老闆壬○○已經跑掉了
    等語。經查：
（一）茂健行自八十四年十月二日即設於台北縣中和市○○路七三０之三號，有經濟
      部公司執照一份在卷可憑，且該公司之營業收入總額，八十五年度達六百三十
      萬四千四百四十九元、八十六年度達五千三百九十四萬五千零六十九元、八十
      七年度達六千一百八十二萬七千二百五十元，分別有該公司各該年度營利事業
      所得稅結算申報書各一份在卷可憑（詳偵查卷），本件被告辛○○以茂健行名
      義向告訴人安泰銀行貸款購買上開小客車之時間在八十七年十二月九日，距離
      茂健行設立之時間，已三年餘，是被告辛○○辯稱茂健行不是虛設的公司，伊
      只是經營失敗等語，尚堪採信。
（二）被告辛○○以茂健行名義購買上開汽車，辦理汽車抵押貸款，並由辛○○、本
      人黃唐源、孫維峰三人為連帶保證人，簽發二百萬元之本票一紙。且被告辛○○自八十五年十二月十一日起名下即有座落台北縣新店市○○路一四五巷二十
      號之建物及土地，建物總面積達一三０‧二四平方公尺，八十八年三月十二日
      始因買賣而移轉登記予莊勝雄，有土地登記謄本及建物登記謄本各二份在卷可
      參（本院卷第一五七至一六四頁），顯見被告辛○○並非無資力。再連帶保證
      人孫維峰名下亦有座落台北縣永和市○○路○段五十一巷四十一弄三號之房屋
      及建物，告訴人安泰銀行於被告辛○○未按期給付分期付款後，即依民事執行
      程序，查封孫維峰上開房屋及土地，經法院鑑價結果，土地最低拍賣底價二百
      萬元，房屋最低拍賣底價八十萬元，有臺灣板橋地方法院民事執行處八十八年
      度民執字第一一八二六號通知書及拍賣公告一份在卷可憑（詳偵查卷第二十五
      頁），被告辛○○及連帶保證人孫維峰所有之房屋及土地之鑑定價格應已超過
      汽車貸款二百萬元之金額，且告訴人安泰銀行係以金融貸款業務為主要業務，
      依金融貸款程序及慣例，告訴人在核准貸款之前，應已對貸款人即被告辛○○
      及連帶保證人作過相當程度之金融信用徵信及風險評估，方有可能核准貸款，
      尚難以嗣後被告辛○○之經濟狀況惡化，致其簽發之支票退票，遽認其於貸款
      之初，即有不法所有之意圖。
（三）證人庚○○於本院審理時亦證述：伊從八十七年過年後受雇於辛○○，到八十
      八年過年後就沒有做。伊幫公司送文件，茂健行公司有七、八個人左右，茂健
      行是貿易公司，買賣電子零件，七、八個員工都正常上班，辛○○也有經營三
      豐會計事務所，在桃園市○○路，也有拿一些帳讓伊幫忙整理，所以伊會台北
      、桃園二邊跑。（問：那時是否知道公司經濟有問題？）伊剛進去時不知道，
      大約半年後，知道茂健行有財物問題，員工的薪水都有發，蠻準時的，也沒有
      拖欠等語，由證人庚○○之證述，益證被告辛○○辯稱茂健行並非虛設的公司
      ，因經營失敗，致財務困難，並沒有詐欺等語，並非無稽之言。
（四）證人即中華賓士汽車公司特約廠商環鵬汽車股份有限公司（下稱環鵬公司）零
      件領班乙○於本院調查時證稱：「ＤＬ—四七四五號是茂健行向我們訂購鑰匙
      和電腦，車子是水貨，有簽切結書，辛○○有蓋手印」等語，又查切結書係記
      載ＤＬ—四七四五號向環鵬公司訂購引擎電腦及辨識電腦零件，因時間關係來
      不及使用，環鵬公司便拆另一部車身號碼ＷＤＢ0000000Ａ七一二四二
      三號（車牌號碼ＤＮ—五三００號）給予ＤＬ—四七四五號使用，有被告辛○○及茂健行分別於八十八年二月二十二日、八十八年三月二十日簽立之切結書
      、八十八年二月二十二日環鵬公司出具之結帳單各一份在卷可憑（本院卷第五
      十六、五十八、七十四頁）。由證人乙○之證述，被告辛○○向環鵬公司訂購
      引擎電腦辨識零件，係由環鵬公司拆換另一部車之零件更換，且告訴人安泰銀
      行早於八十七年十二月九日即已核准貸款，被告辛○○並已按期繳納二期分期
      付款，尚難認嗣後之拆換電腦零件為被告辛○○遂行其詐欺犯行之手段。
（五）再查，ＤＮ—五三００號之車主黃竹源於本院調查時證稱：「我去年（即八十
      八年）二月一日向保養廠買ＤＮ—五三００號車子，有發票及收據，賣車的人
      叫甲○○，經理是戊○○。沒有更換過電腦啟動裝置，二月十日交車後都自己
      開，大安分局九月七日扣押車子，他們說是變造的，甲○○已離開義美汽車實
      業公司」等語（本院八十九年五月十日筆錄），並提出義美汽車實業股份有限
      公司之甲○○名片、支票、車款收據及統一發票各一紙為憑。證人甲○○於本
      院調查時證稱：戊○○是負責人，伊是副總經理，伊八十七年、八十八年在義
      美任職一年多，專門負責新車。是黃竹源要買賓士車，己○○到伊公司泡茶，
      伊問他誰有賣賓士車，他就說烽曄公司有，就打電話請烽曄公司把資料傳真過
      來，伊直接把定金給烽曄公司業務員。伊請烽曄公司傳車子的出廠及完稅證明
      ，都跟證件符合，所以向烽曄公司買ＤＮ—五三００號自用小客車。沒有見過
      辛○○等語；證人戊○○於本院調查時亦證稱：黃竹源及松和董事長說要賓士
      車，伊就幫他們找車，伊只是單純介紹買賣。己○○、辛○○都不認識等語。
      證人丙○○於本院調查時證稱：伊向烽曄公司負責人吳在南購買ＤＮ—五一三
      一號自用小客車，向賓揚貸款二百五十幾萬元，沒有人介紹，伊不認識己○○
      ，伊在烽曄公司看過己○○。（問：己○○有無介入？）伊跟老闆談好，覺得
      可以就買了，車子是祝先生交給伊的伊付了三個月，第一個月還沒到就出事，
      被法院拖走，後來烽曄把支票都還伊了等語（本院九十年五月十五日筆錄）。
      參以證人丁○○於本院調查時證稱：ＤＡ—七四七一號自用小客車是八十九年
      一月初向壬○○買的，總價二百二十幾萬，用現金付清，一月五日辦理過戶，
      後來車子在景福街停在外面被偷了等語（本院九十年四月二十四日筆錄）。又
      查，烽業實業有限公司之負責人為吳在南，有經濟部公司登記資料查詢單一紙
      在卷可憑，吳在南業已於八十八年四月二十三日死亡，亦有法務部戶役政連結
      作業系統資料一份在卷可查。且證人壬○○目前經臺灣士林地方法院八十六年
      度訴字第二二０號、臺灣板橋地方法院檢察署八十九年度偵字第一七五二六號
      、臺灣士林地方法院檢察署八十八年度偵字第五九一號通緝中，有臺灣高等法
      院被告壬○○全國前案紀錄表一份在卷可憑，本院傳喚證人壬○○亦未到庭，
      致本院無從訊問吳在南、壬○○，惟由證人黃竹源、甲○○、戊○○、丙○○
      及丁○○之證述，可知ＤＬ—四七四五號、ＤＮ—五三００號、ＤＮ—五一三
      一號自用小客車之來源不清，皆係出於烽曄實業有限公司，是被告己○○辯稱
      ：壬○○是烽曄實際負責人，也是股東，吳在南是掛名的烽曄公司負責人，伊
      介紹客戶到烽曄公司買車，烽曄會給介紹費，一部約六、七萬元，伊不認識丁○○、丙○○，伊只有賣幾部車子，事前不知道車子有問題等語，尚非不可採
      信。
四、綜上，依公訴人所舉之證據，尚無積極證據足資證明被告辛○○、己○○有何公
    訴人所指之詐欺犯行，且亦無證據證明被告辛○○與己○○就詐欺犯行有何犯意
    聯絡及行為分擔，依現存之證據並無法使一般人均不致有所懷疑而確信被告辛○○、己○○犯詐欺罪。此外，本院復查無其他積極證據足資證明被告辛○○、己○○有何公訴人所指之詐欺犯行，自應為被告己○○無罪之諭知，被告辛○○部
    分，因公訴人認與前揭被告辛○○違反動產擔保交易法部分有牽連犯之裁判上一
    罪關係，爰不另為無罪之諭知。
五、併案審理部分：臺灣士林地方法院檢察署八十八年度偵字第九九六五號被告己○○、辛○○違反組織犯罪條例等案件、臺灣士林地方法院檢察署八十九年度偵字
    第七四０八號被告己○○、辛○○竊盜等案件、臺灣士林地方法院檢察署九十一
    年度偵字第五四六二號己○○詐欺等案件、臺灣桃園地方法院檢察署九十一年度
    偵緝字第三四四號被告辛○○詐欺等案，因認與被告辛○○、己○○所犯業經起
    訴之罪嫌，有裁判上一罪之關係請求併案審理，惟被告辛○○所犯上開違反動產
    擔保交易法第三十八條之罪，與請求併案審理部分，構成要件不同，尚難認有裁
    判上一罪之關係；被告己○○部分，業經判決無罪，與併案審理部分，自無裁判
    上一罪之關係，故請求併案審理部分，均應退回移送併辦機關另行偵辦。
據上論斷，應依刑事訴訟法第二百九十九條第一項前段、第三百零一條第一項，動產
擔保交易法第三十八條，刑法第十一條前段，罰金罰鍰提高標準條例第一條前段，判
決如主文。
本案經檢察官蔡宏展到庭執行職務。
中      華      民      國    九十二    年      六      月     十三     日
                                      臺灣臺北地方法院刑事第四庭
                                          法  官  楊  晉  佳
右正本證明與原本無異。
如不服本判決，應於判決送達後十日內，向本院提出上訴狀。
                                          書記官  陳  惠  娟
中      華      民      國    九十二    年      六      月     十七     日
附錄：本案論罪科刑法條全文
動產擔保交易法第三十八條：
 (處分標的物之處罰)
動產擔保交易之債務人，意圖不法之利益，將標的物遷移、出賣、出質、移轉、抵押
或為其他處分，致生損害於債權人者，處三年以下有期徒刑、拘役或科或併科六千元
以下之罰金。


司法院資訊處製作；財團法人民間司法改革基金會備份。
